【裁判字號】    89,台上,2393
【裁判日期】    890504
【裁判案由】    違反水利法
【裁判全文】
最高法院刑事判決                              八十九年度台上字第二三九三號
    上  訴  人  甲○○
    選任辯護人  翁方彬律師
右上訴人因違反水利法案件，不服台灣高等法院中華民國八十七年三月十一日第二審
更審判決（八十六年度上更(一)字第一一五二號，起訴案號：台灣板橋地方法院檢察署
八十四年度偵字第四六七八號），提起上訴，本院判決如左：
    主  文
原判決撤銷，發回台灣高等法院。
    理  由
本件原判決認定上訴人甲○○係台北縣鶯歌鎮台原碎石企業股份有限公司（下稱台原
公司）工廠廠長，負責該廠砂石堆置事宜，自民國六十七年十月底起，接續指揮不知
情之台原公司不詳姓名成年員工在該廠廠址外，屬行水區之台北縣鶯歌鎮○○○段六
七○－一Ａ地號毗鄰之淡水河河岸內之未登錄公有河川地上，堆置開採之砂石至七十
二年十二月三十日修正水利法第九十二條之一施行，對此種行為施以處罰，其猶未停
止，接續前開行為，至八十三年九月八日止，堆置砂石於該段公有河川地，形成最高
約六公尺，體積約十七萬立方公尺之砂石堆（堆積位置詳如原判決附圖所示Ｂ部分）
，破壞河床之地形地貌，遇漲水期或雨水沖刷有塌陷之虞，客觀上足以妨害水流，致
生公共危險，嗣於八十三年九月八日，經台北縣政府派員會勘發現，並飭令限期清運
，上訴人始於八十四年一月二十五日搬運完畢等情。因而撤銷第一審判決，改判仍論
處上訴人違反主管機關為保護水道，禁止在行水區內堆置砂石之規定，致生公共危險
罪刑，固非無見。
惟查：(一)、科刑判決所認定之事實，與所採用之證據不相適合者，即屬證據上之理由
矛盾。原判決認定上訴人於前述時間，接續指揮不知情之台原公司不詳姓名成年員工
在屬行水區之毗鄰淡水河河岸內未登錄公有河川地上，如原判決附圖所示Ｂ部分堆置
砂石一節，核與原判決採為證據之卷附台北縣政府八十五北府工水字第三○七七五二
號函謂該堆置砂石處屬大漢溪（非淡水河）沿岸之河川地，如會勘紀錄附圖（即原判
決附圖）之Ａ、Ｂ兩部分均位於行水區等語（原審法院上訴字卷第六十頁），及會勘
人員王永慶提出附卷之淡水河河川圖籍第二六四號圖明示謂該圖藍色部分為行水區（
第一審卷第四十八頁）不盡相符，難謂無證據上之理由矛盾，實情如何﹖原審未予究
明，遽予判決，尚嫌速斷。又原判決既認上開砂石之接續堆置已達十餘年，但對於台
原公司堆置之員工是否全為成年人，且均不知情，未為調查敘明，遽論上訴人為間接
正犯，亦有可議。(二)、有罪之判決書，對被告有利之證據不採納者，應說明其理由，
為刑事訴訟法第三百十條第二款所明定。故有罪判決書對於被告有利之證據，如不加
採納，必須說明其不予採納之理由，否則即難謂無判決不備理由之違誤。是事實審法
院應於審判期日就被告否認犯罪所為有利之辯解事項與證據，予以調查，而於有罪判
決理由內詳加論列，否則率行判決，即屬於法有違。又水利法第九十二條之一第一項
後段之公共危險罪，係採具體危險制，雖不必以已發生實害為必要，但須事實上已有
發生公共危險之虞始屬相當。上訴人否認有前開犯行，在原審辯稱依水利法施行細則
第一百四十二條規定，所謂行水區係指已築有堤防者為兩堤之間，未築有堤防者為尋
常洪水位到達之土地。該細則第一百四十六條復規定尋常洪水位者，指五年內洪峰高
度出現次數最多之洪水位。伊堆置砂石處所，固屬鄰近淡水河岸，但該處並未築有堤
防，且十餘年來從未受河水淹及，為河水未曾到達之處，非屬尋常洪水到達之土地。
伊堆置砂石之目的乃在積存，如堆置於洪水可到達之行水區，必受河水沖刷，難達積
存之目的，顯見伊堆置砂石之處既非行水區，又無使流水改道侵蝕護岸，而影響安全
之虞，實無具體危險可言等語（原審法院上訴字卷第四十頁、上更(一)字卷第二十九頁
背面、第三十頁）。又卷附台北縣政府八十五北府工水字第三○七七五二號函亦稱台
原公司於前開區域堆置砂石，迄今尚未發生具體公共危險等語（原審法院上訴字卷第
六十頁背面）。其真意如何﹖究指上開堆置砂石之行為，不生具體之公共危險或指無
實害之發生﹖尚有疑義，亦攸關上訴人前開行為是否應負刑責之認定。原審對於前開
上訴人有利之辯解及證據，未予調查採納，復未於判決內說明不予採納之理由，難謂
無調查未盡及判決理由不備之違誤。(三)、刑事訴訟法第九十五條於八十六年十二月十
九日修正公布，同月二十一日生效後，規定訊問被告應先告知下列事項：(1)犯罪嫌疑
及所犯所有罪名，罪名經告知後，認為應變更者，應再告知。(2)得保持緘默，無須違
背自己之意思而為陳述。(3)得選任辯護人。(4)得請求調查有利之證據。旨在使被告得
以充分行使防禦權，以達刑事訴訟為發見真實，並顧及程序公正保障人權之目的。此
告知之事項規定於總則編內，原審之審判自有其適用。原審於八十七年三月四日上午
十時二十分審判期日訊問上訴人時，並未踐行上開程序，其訴訟程序難認全無瑕疵可
指。上訴意旨指摘原判決不當，尚非全無理由，應認仍有撤銷發回更審之原因。至原
判決說明不另為無罪諭知部分，基於審判不可分之原則併予發回。末查原判決之附圖
說明以顏色為是否為行水區之表示，謂咖啡色為河川管制線，藍色部分為行水區，但
其採用之附圖卻僅為黑白之影印圖（未著色），致無從依附圖辨識何部分為行水區，
更審時應注意及之，附此明。
據上論結，應依刑事訴訟法第三百九十七條、第四百零一條，判決如主文。
中      華      民      國    八十九    年      五      月      四      日
                              最高法院刑事第五庭
                                  審判長法官  董  明  霈
                                        法官  丁  錦  清
                                        法官  林  茂  雄
                                        法官  王  居  財
                                        法官  張  祺  祥
      右正本證明與原本無異
                                              書  記  官
中      華      民      國    八十九    年      五      月     十一     日


司法院資訊處製作；財團法人民間司法改革基金會備份。
